臺灣高等法院刑事判決　　　　　　　　　　　　　　九十三年度上訴字第一五七號
　　上　訴　人　臺灣士林地方法院檢察署檢察官
　　被　　　告　丙○○
右上訴人因被告違反商業會計法案件，不服臺灣士林地方法院九十一年度訴字第四七
八號，中華民國九十二年十二月十二日第一審判決（起訴案號：臺灣士林地方法院檢
察署九十年度偵緝字第七五九號），提起上訴，本院判決如左：
    主  文
原判決撤銷。
丙○○共同行使從事業務之人，明知為不實之事項，而登載於其業務上作成之文書，
足生損害於公眾及他人，處有期徒刑貳月，如易科罰金，以佰元折算壹日。
    事  實
一、丙○○係設於台北市○○○路○段五十四號十一樓「金歡喜視廳歌唱城」（下稱
    金歡喜歌唱城）之負責人，並以製作各類所得扣繳憑單及營利事業所得稅結算申
    報書為其附隨業務，明知乙○○於民國八十七年間並未在該金歡喜歌唱城任職及
    支薪，竟與該公司實際負責人甲○○共同基於製作不實業務上文書之犯意，由甲○○於八十八年初委請不知情之忠勤會計事務所之會計人員蕭玉玲，於丙○○業
    務上製作之八十七年度各類所得扣繳暨免扣繳憑單上，虛偽登載乙○○八十七年
    間於金歡喜歌唱城支領薪資計新臺幣（下同）二萬元之不實內容之業務上文書，
    並據上開扣繳暨免扣繳憑單制作金歡喜歌唱城八十七年度營利事業所得稅結算申
    報書，持向財政部臺北市國稅局中南稽徵所申報營利事業所得稅，足以生損害於
    乙○○之財產權益及稅捐稽徵機關核稅之正確性（依金歡喜歌唱城該年度申報帳
    載結算金額扣除乙○○該項薪資，調整後之所得額仍低於核定之所得額，尚無逃
    漏應納稅捐之情事），嗣乙○○經財政部臺灣省北區國稅局通知核定八十七年度
    綜合所得稅申報有短漏前揭薪資所得額，始知悉上情。
二、案經乙○○訴由台灣桃園地方法院檢察署呈請台灣高等法院檢察署令轉台灣士林
    地方法院檢察署檢察官偵查起訴。
    理  由
一、訊據被告丙○○固不否認於前揭時間係金歡喜歌唱城登記之名義上負責人，惟否
    認有前揭事實之犯行，辯稱公司跟我說掛名人頭沒有事云云，然查前揭事實業經
    告訴人乙○○指訴明確，被告亦承認其為「金歡喜視廳歌唱城」股東並任負責人
    及收取盈餘十分之一利潤以及其剛開始有到店裡看顧並稱其買這家公司是甲○○
    幫其介紹，錢是九十萬元，後來把股份退掉，其賣了一百多萬元，其有拿到錢，
    與甲○○為實質負責人等之事實，並有營利事業登記證、讓渡書在卷可稽，足見
    被告有在管理公司，且並非不知情之人頭，是被告所述其僅為掛名之負責人，自
    無可採，又金歡喜視廳歌唱城之報稅等事項確係由忠勤會計事務所之會計人員蕭
    玉玲負責處理等，亦經證人蕭玉玲、黃光雄證述明確，復有財政部台灣省北區國
    稅局核定通知書及各類所得扣繳暨免扣繳憑單影本、申報書、給付清單等在卷可
    稽，證人林芬瑛、偕筱琪、蕭淑枌證稱沒有見過被告，證人李佩齡證稱不知道金
    歡喜視廳歌唱城之負責人等，均不足為被告有利之認定，被告前揭之所辯，無非
    卸責之詞，不足採信，本件事證明確，被告之犯行堪以認定。
二、按各類所得扣繳暨免扣繳憑單係由扣繳義務人依所得稅法第九十二條規定所製作
    之單據，為業務上製作之文書。而商業會計法第十五條所規定之商業會計憑證分
    「原始憑證」與「記帳憑證」二類；所謂「原始憑證」，係指證明交易事項發生
    之經過，而為造具記帳憑證所根據之憑證；「記帳憑證」，則指證明處理會計事
    項人員之責任，而為記帳所根據之憑證。至於所得稅之扣繳義務人依所得稅法第
    八十九條第三項填發之免扣繳憑單，或依同法第九十二條開具之扣繳憑單，其用
    意在於方便稅捐稽徵機關蒐集及掌握課稅資料，以利稅捐之核課，並非證明交易
    事項發生之經過而為造具記帳憑證或證明處理會計事項人員之責任而為記帳所根
    據之憑證，自難認係商業會計法所稱「原始憑證」或「記帳憑證」（最高法院九
    十一年度台上字第四二五八號判決參照）。被告丙○○為金歡喜視廳歌唱城之負
    責人，乃屬從事業務之人，其與甲○○委由不知情之會計人員製作不實之業務上
    之文書，核其所為，係犯刑法第二百十六條之行使同法第二百十五條之業務上文
    書登載不實罪，其登載不實之低度行為為行使之高度行為所吸收，不另論罪，其
    利用不知情之會計人員而為係間接正犯，檢察官認被告係犯商業會計法第七十一
    條第一款之罪，即有誤會。惟因商業會計法第七十一條第一款之商業負責人，以
    明知為不實之事項向而填製會計憑證，原即含有業務上登載不實之本質，與刑法
    第二百十五條之從事業務之人明知為不實之事項而登載於業務上文書罪，皆規範
    處罰同一之登載不實行為（最高法院九十一年台上字第一一二一號判決參照），
    從而其起訴所涵攝之事實既屬相同，爰依法變更起訴法條。又被告與甲○○間有
    犯意之聯絡及行為之分擔，為共同正犯，又被告行為後，刑法第四十一條之規定
    ，業經於九十年一月四日修正，並經總統於九十年一月十日公布，依法於九十年
    一月十二日生效，而修正後之刑法第四十一條第一項之規定「犯最重本刑為五年
    以下有期徒刑以下之刑之罪，而受六個月以下有期徒刑之宣告，因身體、教育、
    職業、家庭之關係或其他正當事由，執行顯有困難者，得以一元以上三元（業據
    罰金罰鍰提高標準條例第二條前段規定，就其原定數額提高為一百倍折算一日）
    以下折算一日，易科罰金，但確因不執行所宣告之刑，難收矯正之效，或難以維
    持法秩序者，不在此限」，此項規定對於被告並無不利，依刑法第二條第一項前
    段之規定，適用裁判時之新法。
三、本件原審審理結果遽依被告之辯解而為無罪之判決，尚有未洽，公訴人就此提起
    上訴，尚非無理由，應由本院將原判決撤銷改判。爰審酌被告為不實登載之業務
    上文書數量、犯罪之動機、目的、手段及犯罪後之態度等一切情狀，量處如主文
    所示之刑，並諭知易科罰金之折算標準。
據上論斷，應依刑事訴訟法第三百六十九條第一項前段、第三百六十四條、第二百九
十九條第一項前段、第三百條，刑法第二條第一項前段、第二十八條、第二百十六條
、第二百十五條、第四十一條第一項、第二條第一項前段，罰金罰鍰提高標準條例第
一條前段、第二條判決如主文。
本案經檢察官陳文禮到庭執行職務。
中      華      民      國    九十三    年     四      月    十三      日
                              臺灣高等法院刑事第十七庭
                                  審判長  法  官  陳  正  雄
                                          法  官  許  錦  印
                                          法  官  許  宗  和
右正本證明與原本無異。
檢察官如不服本判決，應於收受送達後十日內向本院提出上訴書狀，其未敘述上訴之
理由者並得於提起上訴後十日內向本院補提理由書（均須按他造當事人之人數附繕本
）。
被告不得上訴。
                                          書記官  廖  艷  莉
中      華      民      國    九十三    年     四      月     二十     日
附錄：本案論罪科刑法條全文
中華民國刑法第二百一十五條
從事業務之人，明知為不實之事項，而登載於其業務上作成之文書，足以
生損害於公眾或他人者，處三年以下有期徒刑、拘役或五百元以下罰金。
中華民國刑法第二百一十六條
行使第二百十條至第二百十五條之文書者，依偽造、變造文書或登載不實
事項或使登載不實事項之規定處斷。
